【裁判字號】    98,易,115
【裁判日期】    980630
【裁判案由】    偽造文書
【裁判全文】
臺灣臺中地方法院刑事判決               98年度易字第115號
公  訴  人  臺灣臺中地方法院檢察署檢察官
被      告  甲○○IMPRO.
上列被告因偽造文書案件，經檢察官提起公訴（97年度偵緝字第
2206號），本院判決如下：
    主    文
甲○○共同連續行使明知為不實之事項，而使公務員登載於職務
上所掌之公文書，足以生損害於公眾，處有期徒刑伍月，如易科
罰金，以銀元參佰元即新臺幣玖佰元折算壹日。
     犯罪事實
一、甲○○（IMPROATIN）為印尼籍人民，為達來臺打工之目的
    ，明知其與我國臺灣地區人民邱仕三（經本院以九十五年度
    易字第一六九一號判決有期徒刑六月，緩刑二年確定）並無
    結婚之真意，竟為進入臺灣地區工作，與邱仕三、仲介業者
    馬德倫（另因為前案確定判決效力所及經檢察官為不起訴處
    分）基於行使使公務員登載不實公文書之概括犯意聯絡，邱
    仕三於民國九十三年四月十一日，與馬德倫共同前往印尼，
    於同年月十三日，由邱仕三與甲○○辦理假結婚手續，取得
    結婚證書等文件，邱仕三復於九十三年七月二十七日，持上
    開結婚證件，至臺中市北區戶政事務所申辦邱仕三與甲○○
    之結婚戶籍與身分證配偶欄登記，使該戶政事務所僅有形式
    審查權且不知情之承辦人員，將邱仕三、甲○○不實結婚之
    事項，登載於職務上所掌管之戶籍登記簿冊公文書，並據以
    核發記載邱仕三配偶為甲○○之國民身分證及戶籍謄本，足
    以生損害於戶政機關對戶政管理之正確性。後由馬德倫辦理
    甲○○入境臺灣事宜，於同年八月二十六日，甲○○由桃園
    中正國際機場入境臺灣，隨即於馬德倫陪同下，於同年九月
    三十日，檢具前開不實內容之戶籍謄本，至臺中市警察局外
    事課，填具外國人居留停留案件申請表以申請外僑居留證，
    使僅有形式審查權且不知情之承辦員警將邱仕三、甲○○為
    配偶關係，且甲○○係來臺依親之不實居留事由，登載於職
    務上所掌管理外國人居留資料及外僑居留證等公文書上，足
    以生損害於警察機關對於外國人居留資料管理之正確性。嗣
    後甲○○經馬德倫媒介至臺中縣梧棲鎮○○路一四０二巷一
    七七號臺中農場工作二個月後，方於九十三年十二月九日下
    午四時許，為警方前往上址臨檢查獲。
二、案經臺灣臺中地方法檢察署檢察官自動檢舉偵查起訴。
    理    由
一、按現行刑事訴訟法為保障被告之反對詰問權，排除具有虛偽
    危險性之傳聞證據，以求實體真實之發見，於該法第一百五
    十九條第一項明定被告以外之人於審判外之言詞或書面陳述
    ，除法律有規定者外，不得作為證據。又被告以外之人於審
    判外之陳述，雖不符前四條之規定（即刑事訴訟法第一百五
    十九條之一至同條之四），而經當事人於審判程序同意作為
    證據，法院審酌該言詞陳述或書面陳述作成時之情況，認為
    適當者，亦得為證據；當事人、代理人或辯護人於法院調查
    證據時，知有第一百五十九條第一項不得為證據之情形，而
    未於言詞辯論終結前聲明異議者，視為有前項之同意，刑事
    訴訟法第一百五十九條之五定有明文。本件檢察官、被告並
    未就卷內證據資料之證據能力有所爭執，且迄於言詞辯論終
    結前，均未主張有刑事訴訟法第一百五十九條第一項不得為
    證據之情形，是應認已同意卷內證據均得作為證據，且經本
    院審酌後，認無不適當之情形，應認本案調查之卷內證據均
    有證據能力，合先敘明。
二、訊據被告甲○○矢口否認有與共同被告邱仕三假結婚以入境
    臺灣工作等行使使公務員登載不實之公文書犯行，本院訊問
    時辯稱：其來臺灣係真結婚云云，復於審理中改辯稱：其只
    是要找工作，並不知道來臺灣是結婚，並不知道是以結婚方
    式入境云云。惟查：被告於警詢時即供承其於九十三年八月
    二十六日持印尼護照入境臺灣依親；係由仲介公司「馬先生
    」帶其去工作，其與何人結婚不知道，其係假結婚來臺灣工
    作賺錢，其不認識其先生邱仕三，僅與之見過三次面，其先
    生知道是假結婚等語（見臺中縣警察局九十四年六月十四日
    烏刑警字第０九四０００三三六三號卷九十三年十二月九日
    警詢筆錄），其於為警查獲之時即供認係假結婚入境。復於
    偵查中辯稱：其在印尼工作，老闆問其是否要嫁到臺灣，其
    印尼老闆有問其是否要嫁臺灣人，其表示要，辦理結婚前有
    見過同案被告邱仕三，在印尼結婚時有宴客；在印尼結婚後
    與同案被告邱仕三住在其家中；其有與同案被告邱仕三發生
    性關係，之前有懷孕，因為工作累流產，流產的胎兒是邱仕
    三的小孩；因為同案被告邱仕三喜歡其，其也喜歡、可憐邱
    仕三而嫁給他；老闆介紹其與同案被告邱仕三認識；來臺灣
    後因為自己一人在家很無聊，所以向其先生表示其要工作其
    與同案被告邱仕三共同居住三個月後，就出去找工作，同案
    被告邱仕三每個月都去其工作地點要錢，並非假結婚，其於
    警詢時通譯用逼的，所以其想就承認云云；繼改稱：通譯很
    大聲要其承認假結婚，但其沒有承認云云（見九十四年度偵
    字第一五八六三號案卷第一０五至一０九頁）。揆其所述，
    其於為警查獲之初即供承確係假結婚來臺灣工作，嗣於偵查
    中辯稱其係與同案被告邱仕三真結婚云云，再經本院通緝後
    到案仍稱其係真結婚云云，繼於本院審理中翻異稱係來臺工
    作，並不知是結婚云云，辯詞數易，質諸被告何以警詢時、
    偵查中、本院訊問及審理中所辯不一，被告則推稱其剛開始
    是找「馬先生」，其表示要找工作到臺灣，後來「馬先生」
    辦理結婚的事情其均不知道，每次說明都是以「馬先生」指
    示來說，其很怕「馬先生」云云，漫行辯解，已難遽信。而
    同案被告邱仕三於警詢時供承與被告係經由「小馬」之人介
    紹至印尼結婚，渠等是假結婚，其有拿到酬勞約四萬五千元
    等語（見上開警卷九十四年三月二十一日警詢筆錄），嗣於
    偵查中迭辯稱其並非與被告假結婚云云，迄於本院九十五年
    易字第一六九一號案件審理中始供認其與被告係假結婚等情
    （見該案九十五年八月十八日準備程序筆錄），並本院判處
    有期徒刑六月，緩刑二年確定，有該案刑事判決一份在卷可
    佐。苟被告不知結婚一事，豈迭於偵查中及本院訊問時再三
    爭執其結婚之真偽，而其於查獲之始於警詢時供承確係假結
    婚一節，更與同案被告邱仕三於警詢時及本院審理中之供述
    相符。而證人即臺中農場負責人王建崑於偵查中證稱：查獲
    的外籍勞工都住農場，渠等是跟隨市場休息日來休息的，天
    休息一次，沒有假日等語，足見被告當至臺灣確係意在工作
    ，而無結婚之真意。而被告與同案被告邱仕三確係以結婚為
    由來臺灣依親，非惟被告於警詢時供認，且其中華民國外僑
    居留證記載「居留事由：依親─夫─邱仕三」一節，有其中
    華民國外僑居留證影本在卷可佐，被告推稱僅係來臺灣工作
    ，不知結婚一事云云，顯係推諉卸責之詞，不足採信。此外
    ，並有護照影本、戶籍謄本、外僑居留資料查詢─明細內容
    顯示畫面、查獲照片與臨檢紀錄表、馬德倫名片影本、內政
    部警政署九十四年十一月一日警署外字第０九四０一四一三
    七五號函附之外國人居留停留案件申請表、入境登記表、同
    案被告邱仕三與馬德倫入出境查詢結果列印畫面、入出國日
    期證明書等在卷可稽。本件事證明確，被告犯行洵堪認定，
    應予依法論科。
三(一)查被告行為後，刑法及刑法施行法業已修正公布，並於九十
    五年七月一日施行。按行為後法律有變更者，適用行為時之
    法律，但行為後之法律有利於行為人者，適用最有利於行為
    人之法律，現行刑法第二條第一項定有明文。此條規定乃與
    刑法第一條罪刑法定主義契合，而貫徹法律禁止溯及既往原
    則，係規範行為後法律變更所生新舊法律比較適用之準據法
    ，是刑法第二條本身雖經修正，但刑法第二條既屬適用法律
    之準據法，本身尚無比較新舊法之問題，應一律適用裁判時
    之現行刑法第二條規定以決定適用之刑罰法律，先予辨明。
    又以本次刑法修正之比較新舊法，應就罪刑有關之共犯、未
    遂犯、想像競合犯、牽連犯、連續犯、結合犯，以及累犯加
    重、自首減輕暨其他法定加減原因（如身分加減）與加減例
    等一切情形，本於統一性及整體性原則，綜其全部罪刑之結
    果而為比較（參考最高法院九十五年度第八次刑庭會議決議
    意旨）。經核：
  (1)刑法第二十八條共同正犯規定，亦有修正，分別適用新、舊
    法比較結果，刑法第二十八條原規定「二人以上共同『實施
    』犯罪之行為者，皆為共同正犯」，新法修正為「二人以上
    共同『實行』犯罪之行為者，皆為共同正犯」，即舊法之「
    實施」已修正為「實行」。原「實施」之概念，包含陰謀、
    預備、著手及實行等階段之行為，修正後僅共同實行犯罪行
    為始成立共同正犯。是新法共同正犯之範圍已有限縮，排除
    陰謀犯、預備犯之共同正犯。新舊法就共同正犯之範圍既因
    此而有變動，自屬犯罪後法律有變更，修正後刑法第二十八
    條之規定，將完全未參與犯罪行為實行之陰謀共同正犯及預
    備共同正犯刪除，雖限縮共同正犯之適用範圍，但無礙於實
    行共同正犯之存在，比較結果，因本件原即屬實行共同正犯
    ，再參酌以法律不得割裂適用之原則，自應適用修正前刑法
    第二十八條（參考最高法院九十七年度台上字第九０六號判
    決意旨）。
  (2)刑法第二百十四條之使公務員登載不實事項於所掌公文書罪
    ，其法定罰金刑部分為得科銀元五百元以下罰金。刑法第三
    十三條第五款關於罰金刑之規定，由「罰金：銀元一元以上
    」，修正為「罰金：新臺幣一千元以上，以百元計算之」，
    本案關於罰金刑部分，經比較新、舊法結果，修正後刑法第
    三十三條第五款所定罰金之最低數額，較之修正前提高，自
    應適用被告行為時法即修正前刑法第三十三條第五款之規定
    定其罰金部分之法定刑較有利於被告。又刑法施行法第一條
    之一之立法理由謂「刑法二十四年施行後，為解決國民所得
    經濟水準已大幅提昇問題，有關罰金罰鍰倍數之調整及銀元
    與新臺幣之折算標準，訂有罰金罰鍰提高標準條例及現行法
    規所定貨幣單位折算新臺幣條例，除罰金以一銀元折算三元
    新臺幣外，並將七十二年六月二十六日以前修正之刑法部分
    條文罰金數額提高為十倍，其後修正者則不再提高倍數，亦
    即刑法分則各罪罰金數額視為前開情形分別提高三十倍或三
    倍，考量新修正刑法施行後，不再適用現行法規所定貨幣單
    位折算新臺幣條例，為使罰金數額趨於一致，避免衍生新舊
    法比較適用問題，以緩和實務適用法律之衝擊，爰於不變動
    罰金數額之前提下，規定第二項如上」。是本案被告所犯行
    使使公務員登載不實文書罪之法定刑罰金提高標準部分 (即
    罰金刑最高部分)，逕依刑法施行法第一條之一第二項規定
    ，不生新舊法比較。至有關罰金罰鍰提高標準條例業於九十
    八年四月二十九日經總統以華總一義字第０九八００一０五
    九一一號令公布廢止，於九十八年五月一日公布廢止，併此
    敘明。
  (3)被告行為後，刑法第五十六條連續犯之規定，於九十四年一
    月七日修正公布刪除，並於九十五年七月一日施行，是於新
    法修正施行後，被告多次行使使公務員登載不實罪之犯行，
    即須分論併罰。則被告之犯行，因行為後新法業已刪除連續
    犯之規定，此刪除雖非犯罪構成要件之變更，但顯已影響行
    為人刑罰之法律效果，自屬法律有變更，經比較新、舊法規
    定，修正後之規定對於被告較為不利，依刑法第二條第一項
    前段之規定，仍應適用較有利於被告之行為時法律即舊法論
    以連續犯。
    經綜合比較結果，以修正前之規定有利於被告，自應一體適
    用修正前刑法之規定。
  (二)核被告所為，係犯刑法第二百十六條、第二百十四條之行使
    使公務員登載不實罪。被告所犯使公務員登載不實罪，為嗣
    後行使之高度行為所吸收，不另論罪。被告就上開犯行與同
    案被告馬德倫、邱仕三就上開犯行，有犯意之聯絡及行為之
    分擔，為共同正犯。又被告先後二次行使使公務員登載不實
    之犯行，時間緊接，犯罪構成要件相同，顯係基於概括犯意
    為之，為連續犯，依修正前刑法第五十六條規定以一罪論，
    並加重其刑。爰審酌被告因圖至我國工作，並無結婚真意而
    以同案被告邱仕三假結婚以遂行之志，不僅破壞婚姻制度，
    且危害戶政機關對於戶籍管理及警察機關對入境外籍人士管
    理之正確性，其行為所生損害非微，且犯後砌詞卸責，犯後
    態度不佳等一切情狀，量處如主文所示之刑，並諭知易科罰
    金之折算標準。又被告行為後，罰金罰鍰提高標準條例第二
    條業已廢止，而刑法第四十一條第一項前段易科罰金折算標
    準，已由修正前之銀元一百元、二百元、三百元 (即新臺幣
    三百元、六百元、九百元)折算一日，修正為新臺幣一千元
    二千元、三千元折算一日，並刪除「因身體、教育、職業、
    家庭之關係或其他正當事由，執行顯有困難」之條件，因屬
    科刑規範事項變更，其折算標準為裁判時所應諭知，自有就
    新舊法規定比較必要，經比較新舊法結果，以被告行為時即
    修正前刑法較有利於被告，應依刑法第二條第一項前段規定
    ，適用修正前刑法第四十一條第一項前段、廢止前罰金罰鍰
    提高標準條例第二條規定，定其折算標準。另本件被告犯罪
    時間雖在九十六年四月二十四日以前，所犯之罪亦合於中華
    民國九十六年罪犯減刑條例第二條第一項第三款之規定，惟
    被告係於該條例施行前之九十五年八月二十二日經臺灣臺中
    地方法院檢察署發佈通緝（見該署九十五年八月二十二日中
    檢惠偵儉緝字第三四三二號通緝書），至九十七年九月二十
    四日始為警緝獲（見內政部警政署航空警察局九十七年九月
    二十四日航警刑字第０九七００二四九五七號通緝案件移送
    書），其並未於九十六年十二月三十一日以前自動歸案接受
    審判，依該條例第五條之規定，不得予以減刑，併予敘明。
據上論斷，應依刑事訴訟法第二百九十九條第一項前段，刑法第
二條第一項前段、修正前刑法第二十八條、第五十六條，刑法第
二百十六條、第二百十四條，修正前刑法第四十一條第一項前段
，刑法施行法第一條之一第一項、第二項前段，廢止前罰金罰鍰
提高標準條例第二條，判決如主文。
本案經檢察官陳僑舫到庭執行職務。
中    華    民    國    98    年    6     月    30    日
                  刑事第八庭    法  官  陳  葳
以上正本證明與原本無異。
如不服本判決應於收受判決後10日內向本院提出上訴書狀，並應
敘述具體理由；其未敘述上訴理由者，應於上訴期間屆滿後20日
內向本院補提理由書（均須按他造當事人之人數附繕本）「切勿
逕送上級法院」。
                                書記官  張雅如
中    華    民    國    98    年    6     月    30    日
附錄法條：
刑法第二百十六條：
行使第二百十條至第二百十五條之文書者，依偽造、變造文書或
登載不實事項或使登載不實事項之規定處斷。
刑法第二百十四條：
明知為不實之事項，而使公務員登載於職務上所掌之公文書，足
以生損害於公眾或他人者，處三年以下有期徒刑、拘役或五百元
以下罰金。


司法院資訊處製作；財團法人民間司法改革基金會備份。
